【裁判字號】    97,訴,363
【裁判日期】    971231
【裁判案由】    採購
【裁判全文】
臺中高等行政法院判決
                                       97年度訴字第363號
                              .
原      告  祥益營造有限公司
代  表  人  甲○○
訴訟代理人  黃鼎鈞  律師
            陳銘傑  律師
被      告  行政院農業委員會水土保持局南投分局（原行政院
            農業委員會水土保持局第三工程所）
代  表  人  乙○○
訴訟代理人  賴錦源  律師
上列當事人間因採購事件，原告不服行政院公共工程委員會中華
民國97年7月18日訴0000000號申訴審議判斷，提起行政訴訟。本
院判決如下︰
    主  文
原告之訴駁回。
訴訟費用由原告負擔。
    事實及理由
一、事實概要：緣原告於民國95年間參與被告辦理之「楊光坑、
    貓羅坑、新興坑等三件水土保持工程」及「新厝坑、大深坑
    、楓林坑等三件水土保持工程」採購案，經被告認定原告將
    前揭工程違法轉包予第三人丙○○○施作，乃依政府採購法
    第65條及第101條第1項11款規定，以97年1月29日水保參二
    字第0971942807號函知原告應將其名稱及上開違法情形刊登
    政府採購公報。原告不服，提出異議，經被告以97年2月27
    日水保參二字第0971942950號函復仍維持原處理結果。原告
    仍不服，提出申訴遞遭駁回，遂提起本件行政訴訟。
二、兩造聲明：
  (一)原告聲明求為判決：原處分、異議處理結果及申訴審議判斷
    均撤銷。
  (二)被告聲明求為判決：駁回原告之訴。
三、原告訴稱略以：
  (一)依民法第98條規定，解釋意思表示，應探求當事人之真意，
    不得拘泥於所用之辭句。原告與訴外人丙○○○訂有工程合
    約書，係因原告得標系爭工程後，其中涉及預鑄景觀護岸磚
    之部分人力耗費極鉅，惟恐工程拖延，而丙○○○曾為當地
    村長，現為社區理事長，於當地頗享聲譽，故以丙○○○為
    統籌管理，加速工程進行以達公益，並將部分工程內容由當
    地失業村民施作，以達就地便利及敦親睦鄰。且原告至當地
    施工，需兼顧地方民情及勢力，而將部分工程委由當地人施
    作，以為自保避免橫生枝節，然又顧忌違反政府採購法轉包
    之規定，乃於工程合約上刻意未簽署日期，故該合約並未成
    立，丙○○○於鈞院亦證稱如上情。又一般工程實務上，轉
    包通常係轉包予具相關工程專業之業者如工程行等，丙○○
    ○為自然人，並無轉包工程之能力，其於系爭工程僅統籌粗
    工及運棄部分，實際工作內容係幫忙「叫工」或處理工資發
    放問題，未履行系爭工程之全部或主要部分，原告並無轉包
    之情事。且監造人乾坤技術顧問有限公司（下稱乾坤公司）
    人員賴任暄、辛○○亦證稱於施工現場有看過原告代表人在
    場，知道原告代表人為老闆，丁○○之工作僅為統籌工人管
    理等語。況被告係委外監工，該委外監工人員主要目的係針
    對工程有無依照設計施作，對於現場實際負責人為何並無認
    定之權。系爭工程之工人大部分為丙○○○所請及統籌管理
    ，故被告委外監工人員極可能以外觀上工人均由丙○○○或
    丁○○派遣，而對現場實際負責人有所誤認。另申訴審議判
    斷書雖援引台灣彰化地方法院檢察署檢察官起訴書所載犯罪
    事實，而認丙○○○係原告之轉包商，惟依刑事訴訟法第
    251 條第1項之規定，檢察官偵查之結果，認被告有犯罪嫌
    疑時，檢察官就有起訴義務。然起訴所認定之事實，並非終
    局確定之事實，僅是就事實部分做初步澄清，事實真相尚待
    法院之審理確認。原處分及申訴審議判斷單以調查局所移送
    之工程契約書及起訴書內容，即形式認定原告有轉包之情事
    ，作出不利益原告之處分，未盡其舉證責任，亦未注意對原
    告有利之事項，違反行政程序法第36條及第43條所定正當法
    律程序之法治國原則要求，實屬違法之行政處分。
  (二)系爭工程之主要專業人員如工地主任、品管人員、勞安人員
    等，皆為原告員工，此有勞工保險卡、施工日誌、技工薪資
    扣繳憑單為證。申訴審議判斷雖謂原告所提之勞工保險卡上
    之人員與監造單位於預審會議上所述之人不同等語，惟該等
    人員之所以不同，係因丙○○○涉及擅自將工地內之土石方
    外運及違規堆置，致被告發函要求撤換工地負責人及品管人
    員，原告方更換上開人員，申訴審議判斷理由實有誤解。又
    系爭工程所用之材料如混凝土、景觀護岸磚等，均由原告直
    接採購，此有以原告為買受人之發票、景觀護岸磚之請款單
    據、原告支付建彰混凝土股份有限公司（下稱建彰公司）預
    伴混凝土款項之支付憑證、支付磐石砂石行之支付憑證可稽
    ，是原告確係工程之實際施作者。關於原告支付建彰公司預
    拌混凝土款項之支付憑證部分，因時間久遠，經原告向銀行
    取得原證10所示之3紙支票影本，金額分別為新台幣（下同
    ）724,388元、480,420元及237,980元，共計1,442,788元，
    此金額雖與建彰公司發票總金額不符，然此係因原告同時有
    數項工程在進行，混凝土原料均是向該公司購買所致。又關
    於原告支付系爭工程景觀護坡塊款予朱上實業有限公司（下
    稱朱上公司）之付款流程部分，按該款項係由朱上公司以請
    領現金之方式支付之，此有上開請款單據為證，且經原告向
    銀行調出取款憑條，原告分別於96年2月15日及16日提款98
    萬及90萬之現金支付之，領出之金額雖與請款單據之金額不
    符，然此乃原告領款並非係單純支付該款項仍有其他之用途
    ，故領款之金額大於支付之金額所致。
四、被告答辯略以：
  (一)系爭工程被告係委外監工，監造人為乾坤公司，而被告之所
    以得知原告有轉包情事，係因法務部調查局南投縣調查站檢
    附原告與第三人丙○○○所簽立之2紙工程合約書，並通知
    行政院農業委員會水土保持局，經該局以97年1月22日水保
    建字第0971846133號函知被告依政府採購法相關規定處理。
  (二)原告雖引用民法第98條規定，並陳稱丙○○○僅統籌系爭工
    程粗工及運棄部分等語，惟解釋契約，固需探求當事人立約
    時之真意，不能拘泥於契約之文字，但契約文字業已表示當
    事人真意，無須別事探求者，即不得反捨契約文字更為曲解
    （最高法院17年上字第1118號判例及83年度台上字第1533
    號判決參照）。丙○○○係依其與原告間之工程合約而得參
    與系爭工程，且依該2紙工程合約書，丙○○○施作系爭工
    程可得之金額為原告得標金額之96%，工程期限則依系爭工
    程之期限，並需依照系爭工程之設計圖說，倘施工現場與驗
    收不符時，丙○○○並負有更正或拆除重做之義務。足見系
    爭工程全部已轉由丙○○○施作，非僅係統籌系爭工程之粗
    工及運棄部分。至原告聲請傳訊丙○○○、丁○○及其員工
    癸○○、壬○○（該2人並為施工日報表上之工地負責人）
    ，欲證明丙○○○僅參與系爭工程之土方運棄及粗工部分乙
    節，按：
  1.丙○○○、丁○○固均稱僅負責土方運棄及粗工部分，並非
    工地負責人，然何以其2人可意圖為自己不法之所有，共謀
    將工地之土方外運而違背工地負責人之意思，並因此被彰化
    地方法院檢察署提起公訴？且依起訴書所載，該案於偵查階
    段經檢察官傳訊監造人所屬人員庚○○及辛○○，其2人均
    證明現場施作負責人為丙○○○之子丁○○。又本件原告向
    行政院公共工程會提起申訴，於預審階段，監造人證明現場
    施作之負責人為丙○○○之子丁○○，並非原告所報之人員
    。足見丙○○○及丁○○母子2人之陳述，已非無疑。
  2.證人癸○○、壬○○固有於施工日報表上簽名表明為工地負
    責人，然此係原告身為承包商所必需配合之文書作業，不足
    以證明其2人為系爭工程之實際負責人，此觀其2人無法就系
    爭工程之人力調度及機械調度予以回答即可得知。又丙○○
    ○及丁○○因涉嫌竊取土石案件，事發後檢察官已命令停工
    ，系爭2工程並同時於96年5月14日停工。依原告所呈工程日
    誌，新厝坑工程停工時進度僅為65%，楊光坑工程則為95.66
    %，均未完工。嗣關於新厝坑工程，彰化地方法院檢察署以
    97年2月14日彰檢良果96偵字第5410號函准予復工，惟因涉
    及變更設計，經被告函請原告於97年12月23日起辦理復；，
    而關於楊光坑工程，被告則函請原告於97年12月17日起辦理
    復工。是系爭2工程迄今均未完工，足見癸○○、何逢佰供
    稱系爭工程已完工等語，應係同原告不知工程之進度，配合
    原告起訴所稱系爭工程於「97年2月18日竣工」之載敘，其2
    人所為之陳述，實為附和原告之意思，不足採信。
  (三)關於原告提出勞工保險卡及配合被告之要求將系爭工程之工
    地負責人更換為己○○、戊○○，品管人員更換為陳秋水等
    函，以證明其為系爭工程之實際施作人乙節，按原告為系爭
    工程之得標廠商，其所申報之工地主任、品管人員及勞安人
    員自為其員工，此不足以證明現場負責之人員為其申報之人
    員。原告雖另檢附由原告公司為買受人之混凝土、護岸磚等
    工程材料發票，惟原告有與丙○○○違法全部轉包之情事，
    此等不法情事為免曝光，相關發票自當記載原告為買受人，
    不可能將買受人載為他人，其情節實與「借牌得標」無異。
    原告既為系爭工程之得標人，向被告領有系爭工程之工程款
    ，其於稅捐稽徵上，自需檢具以原告為買受人之發票，以減
    免稅捐。故原告所提上開發票，不足為原告無違法轉包之有
    利判斷。
  (四)至原告檢附景觀護岸磚之請款單據及原證6所示支付建彰公
    司之支票2紙，以證明系爭工程之材料為原告所購置乙節，
    按：
  1.景觀護岸磚請款單據之請款日期為96年2月16日，請款人為
    林銘山，付款人為何並不清楚，原告並稱景觀護岸磚購買契
    約之約定為現金付款等語，然此均與本件申訴卷內原告所提
    2份景觀護岸磚買賣合約書不符。蓋依該合約書，其簽約日
    期均為96年3月，出賣人為朱上公司（負責人賴映汝），付
    款方法為簽約時付定金（總價之30%），其餘款項則於貨品
    運交後，依當月數量每月結算，且票期以1個月結算。是上
    開請款單據是否真實，已非無疑。
  2.又系爭工程於96年5月14日即已停工，而一般混凝土公司出
    料後給予營造公司之票期最長為1個月，故原告所提分別於
    96年6月30日及96年7月31日支付予建彰公司之票款，是否為
    原告購買混凝土用於系爭工程之施作，並非無疑。況原告並
    非僅承攬被告所發包之工程，依被告所列管由原告所承攬之
    工程，計有8件工程，扣除系爭工程、96年9月23日開工之「
    東山里蝕溝整治工程」、96年2月27日完工「龍興新村崩塌
    地處理工程」、96年5月30日完工之「姜子寮上游野溪改善
    工程二期」及96年11月29日開工「卦山路蝕溝控制工程」，
    原告仍有2件工程即「麒麟坑、柴坑及埔姜林坑等三件水土
    保持工程」（開工日為95年12月23日，完工日為97年2月18
    日，工程金額1,275萬元）及「大彰段坑溝水土保持工程」
    （開工日為95年12月24日，完工日期為96年12月31日，工程
    金額510萬元），其工程施作係兼跨上開2紙支票之票期。再
    者，上開支票之票面金額各為1,073,230元及410,260元，除
    與原告所提出之發票無法勾稽外，依申訴卷宗內由原告所提
    2份混凝土訂購單所示，楊光坑所購混凝土之金額應為1,369
    ,550元，新厝坑所購混凝土之金額應為1,494,260元，兩者
    金額無法勾稽。足見該2紙支票即使是原告用以支付購買混
    凝土之款項，亦非係用以系爭工程。
五、本件兩造之爭點為：原告主張其與丙○○○所訂立之2紙工
    程合約並未成立，且丙○○○並無轉包工程能力，僅係負責
    系爭工程統籌粗工及運棄部分，又系爭工程之主要專業人員
    均為原告員工，工程材料亦為原告直接採購，是原告確係系
    爭工程之實際施作者，並無轉包之情事等語；被告則以依原
    告與丙○○○所訂立之2紙工程合約，已足證系爭工程全部
    轉由丙○○○施作，至原告聲請傳訊丙○○○、丁○○及其
    員工癸○○、壬○○之證詞，及所提勞工保險卡、買受人為
    原告之發票、請款單、付款憑證等資料，均不足認系爭工程
    並未轉包等語置辯。
六、按「得標廠商應自行履行工程、勞務契約，不得轉包。」、
    「前項所稱轉包，指將原契約中應自行履行之全部或其主要
    部分，由其他廠商代為履行。」、「機關辦理採購，發現廠
    商有下列情形之一，應將其事實及理由通知廠商，並附記如
    未提出異議者，將刊登政府採購公報：．．．十一違反第65條
    之規定轉包者。」、「廠商對於機關依前條所為之通知，認
    為違反本法或不實者，得於接獲通知之次日起20日內，以書
    面向該機關提出異議。」、「廠商對前項異議之處理結果不
    服，或機關逾收受異議之次日起15日內不為處理者，無論該
    案件是否逾公告金額，得於收受異議處理結果或期限屆滿之
    次日起15日內，以書面向該管採購申訴審議委員會申訴。」
    、「機關依前條通知廠商後，廠商未於規定期限內提出異議
    或申訴，或經提出申訴結果不予受理或審議結果指明不違反
    本法或並無不實者，機關應即將廠商名稱及相關情形刊登政
    府採購公報。」分別為政府採購法第65條第1項、第2項、第
    101條第1項第11款、第102條第1項、第2項及第3項所明定。
七、經查，原告於95年間參與被告辦理之「楊光坑、貓羅坑、新
    興坑等三件水土保持工程」及「新厝坑、大深坑、楓林坑等
    三件水土保持工程」採購案，經原告得標，嗣原告將該2工
    程轉包予第三人丙○○○施作，有2紙工程合約書在卷可稽
    （本院卷19-20頁），原告對該等合約書亦不爭執，又依該2
    紙工程合約書，丙○○○施作系爭工程可得之金額為原告得
    標金額之96%，工程期限則依系爭工程之期限，並需依照系
    爭工程之設計圖說，倘施工現場與驗收不符時，丙○○○並
    負有更正或拆除重做之義務。依此契約文義，原告業將系爭
    工程全部轉由丙○○○施作，而非原告所稱僅由丙○○○負
    責統籌系爭工程之粗工及運棄部分，另原告所聲請傳訊丙○
    ○○及丁○○等2人，丙○○○到場證稱其有引介工人，及
    到場負責發落工人施作護欄及石岸；丁○○則證陳其母丙○
    ○○要求其到現場觀看工人有無工作等語（同卷93及118頁
    ），顯見丙○○○及其子丁○○等2人有參與系爭工程之施
    工，準此，被告認系爭工程係由原告轉包予丙○○○，並非
    無據，原告如認並無轉包之情事，自應提出具體反證以實其
    說。
八、次查，原告雖提出建彰公司、朱上公司、磐石砂石行及慶華
    工程行等廠商之發票數張（同卷22-39頁），按原告標得系
    爭工程，依規定不得轉包，如有違法轉包情事，為避免被查
    得轉包之情事，及帳務進銷項發票處理之需，由系爭工程材
    料供應廠商開立以原告為名義買受人之發票，或由原告支付
    部分款項，再與轉包商會算，甚有可能，原告主張其有上開
    發票所載品名及數量之交易，自應提出與買賣契約相符或資
    金流程等事證，以資證明確有實際交易。惟查，關於磐石砂
    石行發票1紙部分（同卷27頁），原告固有提出支付磐石砂
    石行33,920元之付款支票1紙(同卷146頁)，慶華工程行發票
    2紙之部分（同卷34、36頁），原告則未提出付款證明；建
    彰公司之發票12紙(同卷22,24-27,29,147,149頁)，金額高
    達4,011,295元，原告固有提出支付該公司之410,260元、1,
    073,230元、480,420元、724,380元及237,980元之支票5紙(
    同卷104 -105,148,150,152頁)，共計2,926,270元，然原告
    與該公司簽訂之預拌混凝土訂購單，註明工程名稱為本件系
    爭二工程，日期為96年1月21日，以單價及數量計算，金額
    各為1,369,550元及1,454,260元，合計2,823,810元（同卷
    188-189頁），金額均不相符合；另朱上公司之發票5紙（本
    院卷23,31,36頁），金額分別為397,404元、2,625元、363,
    930元、5,775元及351,162元，合計1,120,896元，原告提出
    該公司之請款單2紙（同卷106頁），金額各為656,670元及
    390,285元，共1,046,955元，原告稱此部分係以現金支付，
    所提之取款憑條（同卷153-154頁），金額為98萬元及90萬
    元，上開發票、請款單及取款憑條3者之金額均不相符。再
    者，原告與朱上公司訂立之景觀護岸磚購買合約書（原處分
    卷14-23頁），付款方法為簽約時付訂金（總價之30%），其
    餘款項則於貨品運交後，依當月數量每月結算，且票期以1
    個月結算，是原告並未付該公司訂金，且1次以現金完全支
    付價金，與合約書之約定有異，上開請款單據亦難認為真實
    。
九、再按系爭工程係水土保持工程，現場施工須大量人力，依原
    告提出之系爭工程施工日誌，「楊光坑、貓羅坑、新興坑等
    三件水土保持工程」出工人數累計技工73人，大工311人，
    小工204人；「新厝坑、大深坑、楓林坑等三件水土保持工
    程」出工人數累計技工72人，大工168人，小工136人，則此
    累計近千人次之人工工資，應有領取工資及工人名冊之紀錄
    。又證人即原告系爭工程現場負責人壬○○雖到庭證述工人
    係丙○○○所僱，再由原告代表人將工資交由丙○○○轉交
    工人等語(本院卷125頁)，惟此與丙○○○證稱其僅到施工
    現場觀看工人有無施工，及向原告領油錢及電話費等情不合
    (同卷93頁)，且原告均無法提出任何工人名冊、付款予工人
    或由丙○○○轉交工資予工人之相關事證，自無法認定系爭
    工程之現場施工人員之工資係由原告支付。至證人壬○○、
    癸○○雖均到場證稱彼等均為原告員工，有至現場施作工程
    或監工，另原告代表人亦有在現場乙節，按原告向被告標得
    系爭工程，應由監工單位監督原告施工，原告將系爭工程轉
    包予他人，為求形式上仍由原告施工，原告代表人及某些員
    工在現場監工或部分施工，亦非有違事理，尚不得以此認定
    系爭工程實際上係由原告施工。
十、綜上所陳，依原告所提出之上開事證，均無法證明其向被告
    承作系爭工程，係由原告自行施作而未轉包予丙○○○，從
    而，被告認原告將系爭工程違法轉包予他人，依政府採購法
    第65條及第101條第1項11款規定，以97年1月29日水保參二
    字第0971942807號函知原告應將其名稱及上開違法情形刊登
    政府採購公報，並駁回原告之異議，又原告提出申訴，遞遭
    駁回，依上開規定及說明，均無不合，原告請求撤銷原處分
    、異議處理結果及申訴審議判斷，為無理由，應予駁回。至
    兩造其他主張及陳述，與本件判決結果不生影響，爰不逐一
    論述，併予敘明。
據上論結，本件原告之訴為無理由，依行政訴訟法第195條第1項
後段、第98條第1項前段，判決如主文。
中    華    民    國    97    年    12    月    31    日
              臺中高等行政法院第四庭
                        審判長法  官  沈  應  南
                              法  官  林  秋  華
                              法  官  許  武  峰
以上正本證明與原本無異。
如不服本判決，應於判決送達後20日內向本院提出上訴書狀，其
未表明上訴理由者，應於提起上訴後20日內向本院提出上訴理由
書（須依對造人數附具繕本）；如於本判決宣示或公告後送達前
提起上訴者，應於判決送達後20日內補提上訴理由書（須附繕本
）。未表明上訴理由者，逕以裁定駁回。
中    華    民    國    97    年    12    月    31    日
                              書記官  莊  啟  明


司法院資訊處製作；財團法人民間司法改革基金會備份。
